【裁判字號】    90,上,48
【裁判日期】    900611
【裁判案由】    給付報酬
【裁判全文】
臺灣高等法院花蓮分院民事判決  九十年度上字第四八號
      上  訴  人  呂發起營造有限公司
      法定代理人  甲○○
      訴訟代理人  李泰宏律師
      被上訴人    羅秀連即鴻辰工程行
      訴訟代理人  黃光宇律師
右當事人間請求給付報酬事件，上訴人對於中華民國八十九年十二月二十二日臺灣臺
東地方法院八十九年度訴更字第五號第一審判決提起上訴，本院判決如左：
    主    文
上訴駁回。
第二審訴訟費用由上訴人負擔。
    事    實
甲、上訴人方面：
一、聲明：求為判決：(一)原判決廢棄。(二)駁回被上訴人在第一審之訴。
二、陳述：除與原判決記載相同者，茲引用之外，補稱：
  (一)「當事人主張有利於己之事實者，就其事實有舉證之責任。」、「私文書應由
      舉證人證其真正。但他造於其真正無爭執者，不在此限。」民事訴訟法第二七
      七條、第三五七條定有明文。又「請求履行債務之訴，除被告自認原告所主張
      債權發生原因之事實外，應先由原告就其主張此項事實，負舉證之責任，必須
      證明其為真實後，被告於其抗辯事實，始應負證明之責任，此為舉證責任分擔
      之原則。」︵參見最高法院四十三年台上字第三七七號判例︶。但經展閱原判
      決理由，原判決不僅未命被上訴人就私文書為舉證證明為真正，更未命「原告
      」先行舉證，反而卻先課予被告舉證之責任，顯違前開判例舉證分擔之原則。
  (二)有關工作數量部分，被上訴人以訴外人林鴻正所製作之私文書為證。原判決依
      法即應命被上訴人就此部分負舉證之責任，乃竟無之，已有偏袒。甚竟認林鴻
      正為上訴人之下包，依情遽認林某有代理上訴人之權限，在法而論更屬荒唐。
      至另施作破碎機、挖土機之部分，原判決徒以其片面製作統一發票為證︵亦屬
      私文書︶。原判決未命被上訴人就此負舉證之責任，卻反而命上訴人舉證，於
      法未合。
  (三)再者被上訴人自承伊另以「 挖土機操作時間表 」領取陸拾參萬餘元，但辯係
      屬同一工程中之「開挖地基或整平之項目」，與本件承攬無關等語，但查依被
      上訴人所提台灣省交通處公路局營繕工程「結算明細表」︵附於一審卷十一頁
      ︶，並無開挖地基或整平之項目，顯見被上訴人之主張不實。依法對此疑問即
      應命被上訴人對之負舉證之責任，乃竟無之，已有未合。事實上所謂「開挖地
      基或整平之項目」，均屬挖土石及回填之工作，依契約第十五條明定：「本工
      程施工範圍包括挖土方、挖軟石、回填利用土、土石方運棄及處理概屬乙方施
      工範圍，內含施工便道。」。換言之，兩造之承攬合約係約定被上訴人施工範
      圍包括挖土方、挖軟石、回填利用土、土石方運棄及處理、施工便道、承攬價
      格以挖土方、挖軟石每立方公尺肆拾伍元計算︵回填利用土、土石方運棄及處
      理、施工便道，均屬挖土方、挖軟石之附屬工程，不另計價︶。乃被上訴人卻
      另立名目，詐得上開款項，自有未合。
三、證據：除援用第一審所提證據外，並聲請訊問證人施崇欽。
乙、被上訴人方面：
一、聲明：求為判決駁回上訴。
二、陳述：除與原判決記載相同者，茲引用之外，補稱：查被上訴人自八十七年二月
    十四日起至八十八年一月七日止，以挖土機、破碎機（將石頭或已鋪設完成，然
    有瑕疵之部分打碎之機器），另行施工非合約範圍內之工作，計有預力樑之整地
    及挖溝、懸臂式搶修及吊鋼筋、三號橋吊發電機、箱函及路面級配整平、吊抽水
    機及水管補修、三號橋整地、堡坎磚、路面級配鋪設、擋土牆  直、三號橋橋基
    整修、挖排水溝、預力樑打水泥、挖駁崁磚、預力樑打水泥、五米箱函、回填整
    平、吊水泥灌樑、載水桐清水溝、吊帽樑鐵模、拉車等等，此均非在上訴人與被
    上訴人合約範圍內之工作（合約範圍為路基機械挖土方、挖軟石、橋基機械挖土
    石、挖軟石），因之，被上訴人此部分之工作數量及費用之計算，乃另以挖土機
    操作時間表計之，上訴人自不能主張已給付工程合約內之款。
三、證據：除援用第一審所提證據外，補提挖土機操作時間表為證，並聲請訊問證人
    羅秀能、王春祥及林鴻正。
    理    由
一、按因契約涉訟者，如經當事人定有債務履行地，得由該履行地之法院管轄，民事
    訴訟法第十二條定有明文，此乃民事訴訟法關於因契約涉訟特別審判籍之規定，
    在雙務契約，各當事人就所負擔之債務，訂定互異之履行地時，此兩處履行地，
    既俱屬債務履行地，自均有前揭特別審判籍規定之適用。本件被上訴人起訴請求
    判命上訴人給付承攬報酬，並提出合約書一份為證，依該合約書之約定，抗告人
    應施作工程之地點（即債務履行地）係在台東縣境內之台十一線公路（見原審卷
    第八頁正面），原審法院即屬債務履行地法院，依首揭說明，原審法院自有管轄
    權，本院亦有管轄權，並經裁定確定在案 (本院八十九年度抗字第一七○號裁定
    )，合先敘明。
二、本件被上訴人即原告於原審起訴主張，上訴人即被告於民國  (下同)八十七年、
    八十八年間向公路局第三工程處標得之台東縣境內台十一線一二二公里路基路面
    新闢工程，上訴人將其中路基機械挖土方、挖軟石及橋基機械挖土方、挖軟石之
    工程轉與原告簽訂承攬合約，原告均已依約定進度施作完成，並經公路局第三工
    程處驗收合格在案，然上訴人尚欠五十六萬八千二百七十五元之工程款未付，故
    依承攬契約之法律關係請求上訴人給付積欠之工程款。上訴人則以系爭工程目前
    僅進行至結算程序，迄未經公路局驗收，且被上訴人自八十八年二月以後即拒絕
    履行系爭工程剩餘部分，而由被告另行僱工完成，原告應無請求報酬之權利。又
    被上訴人另以「挖土機操作時間表簽單」，依挖土機操作時數向被告請款，數額
    為六十三萬零二百五十二元，是此部分被告所溢付之款項已較原告請求之金額為
    高，原告自再無報酬請求權可言等語資為抗辯。
三、本件被上訴人所主張向上訴人轉承攬系爭工程之事實，為上訴人所自認，並據被
    上訴人據提出合約書、台灣省交通處公路局營繕工程結算明細表、工程估驗計價
    明細表各一份為證，被上訴人主張此部分之事實，堪信為真實。
四、上訴人雖抗辯稱工程尚未驗收完成，但查系爭工程業已於八十八年七月九日完工
    並經公路局於八十九年四月十四日驗收竣事，有交通部公路局第三區工程處東濱
    工務所（八九）三工濱字第八九○三三二三號函附於原審卷可稽 (見原審卷第二
    十七頁) ，是被告所為未完工之抗辯，即無可採。至於上訴人所主張被上訴人有
    部分未完工，而由上訴人另行雇工完成一事，上訴人並未提出其他證據加以證明
    ，而被上訴人主張業已完工之事實，並據提出結算明細表附於原審卷為證，上訴
    人雖主張明細表上，僅有下包林鴻正之簽名，並無上訴人工地主任施崇欽簽名確
    認，然上訴人既自承訴外人林鴻正為其下包，則理應對於上訴人處理與被上訴人
    間事宜或對兩造之工程內容知之甚稔，況且上訴人並未能就另行雇工完成工程之
    事實舉證，上訴人就此所為之抗辯，仍無足採。
五、上訴人另再抗辯，被上訴人另已經領取六十二萬餘元之工程款，上訴人不必再行
    給付，然上訴人所主張之工程，係因原設計之工程，其中橋孔部分，由原來之四
    個增加為五個，因此必須另行追加工程，上訴人乃將此部分之土方部分再轉包被
    上訴人承作，迭據證人即公路局監工羅秀能、原任職上訴人公司之林鴻正以及監
    工王瀚駿證述明確  (見本院九十年四月三十日筆錄)，而增加一個橋孔需追加四
    、五百萬元之工程費，亦據林鴻正證述在卷，則該追加部分顯非在上訴人與被上
    訴人原訂之合約中，尤其，該項追加工程之計價方式係採取點工方式，與原合約
    採取承包方式之計價方式不同，有操作時間表附卷為證，並據證人王瀚駿證述在
    卷，益證上訴人所稱給付之六十二萬餘元之款項係給付追加工程之部分，並非給
    付原工程之款項，上訴人所辯亦未可採信。
六、綜據上述，足以認定上訴人尚欠部分工程款未付，則被上訴人依據承攬契約之法
    律關係請求上訴人給付報酬如原審法院主文所載，即有理由，應予准許。原審法
    院因而為被上訴人勝訴之判決，於法並無不合。上訴人之上訴，並無理由，應予
    駁回。
七、據上論結，本件上訴為無理由，依民事訴訟法第四百四十九條第一項、第七十八
    條判決如主文。
中      華      民      國    九十      年      六      月      十一    日
                                  審判長法官   謝  志  揚
                                        法官   莊  謙  崇
                                        法官   賴  淳  良
右為正本係照原本作成。
本件不得上訴。
                                  法院書記官   邱  廣  譽
中      華      民      國    九十      年      六      月      十一    日


司法院資訊處製作；財團法人民間司法改革基金會備份。
